【裁判字號】    98,上更(一),582
【裁判日期】    990203
【裁判案由】    過失致死
【裁判全文】
臺灣高等法院刑事判決             98年度上更(一)字第582號
上  訴  人
即  被  告  甲○○
選任辯護人  施竣中律師
上列上訴人因過失致死案件，不服臺灣桃園地方法院95年度勞安
訴字第10號，中華民國95年9月28日第一審判決（起訴案號：臺
灣桃園地方法院檢察署95年度偵字第643號），提起上訴，經判
決後，由最高法院發回更審，本院判決如下：
    主    文
原判決關於甲○○部分撤銷。
甲○○無罪。
    理    由
一、公訴意旨略以：緣大陸工程股份有限公司（下稱大陸工程公
    司）承攬廣輝電子股份有限公司位於桃園縣龍潭鄉科技園區
    之「廣輝電子股份有限公司Line-III廠房新建工程」，大陸
    工程公司再將該工程之「鋼構工程」交由榮重鋼構股份有限
    公司（下稱榮重公司）承攬，榮重公司復將該工程之「A棟
    部份鋼構吊裝工程」交由唐福工程有限公司（下稱唐福公司
    ）承攬，唐福公司則將所承攬上開工程，以每噸新台幣1450
    元實作實算交由新潮莊工程有限公司（下稱新潮莊公司）承
    攬。大陸工程公司、榮重公司、唐福公司、新潮莊公司遂分
    別指派大橋守、劉俊明、甲○○、洪聯成為上開工作場所之
    負責人，均負責掌控現場進度、承包商聯絡、監督指揮施工
    及管理現場工人安全等事宜，大橋守、劉俊明、甲○○、洪
    聯成均為從事業務之人。洪見草則為新潮莊公司之負責人，
    並點派林照來等人前往上開工地安裝鋼樑。洪見草因此為林
    照來之雇主，本應注意雇主對於在高度2公尺以上之高處作
    業，勞工有墜落之虞者，應使勞工確實使用安全帶、安全帽
    及其他必要之防護具，對於移動式施工架工作台設置之護欄
    高度應在90公分以上，並應包括上欄杆、中欄杆、腳趾板及
    杆柱，依當時情形，又非不能注意，竟疏未注意確實使勞工
    使用安全帶、安全帽，並在移動式施工架工作台設置90公分
    以上之護欄；而大橋守、劉俊明、甲○○本應注意事業單位
    以其事業之全部或一部分交付承攬時，應於事前告知該承攬
    人有關其事業工作環境、危害因素暨勞工安全衛生法及有關
    安全衛生規定應採取之措施，且事業單位與承攬人、再承攬
    人分別僱用勞工共同作業時，原事業單位應指定工作場所負
    責人，擔任指揮及協調之工作，依當時情形，又非不能注意
    ，竟疏未注意確實指導與協助新潮莊公司選任鋼構組配作業
    主管分配及在現場監督勞工作業，督導勞工使用安全帶、安
    全帽等防護具；另洪聯成本應注意使勞工確實使用安全帶、
    安全帽及其他必要之防護具，依當時情形，又非不能注意，
    竟疏未注意使勞工確實使用，均致林照來於民國93年10月17
    日上午11時30分許，至前開工地上工，因站立在距地高度
    3.64 公尺之移動式施工架工作台，未確實使用安全帶、安
    全帽等防護具，且該工作台之護欄高度僅為65公分，林照來
    因遭作業中之鋼樑擊中，致墜落地面，經送醫後不治死亡。
    認被告涉有刑法第276條第2項之業務過失致人於死罪嫌云云
    。
二、按犯罪事實應依證據認定之，無證據不得認定犯罪事實；不
    能證明被告犯罪者，應諭知無罪之判決，刑事訴訟法第154
    條第2項、第301條第1項分別定有明文。又認定不利於被告
    之事實，須依積極證據，苟積極證據不足為不利於被告事實
    之認定時，即應為有利於被告之認定，更不必有何有利之證
    據；再犯罪事實之認定，應憑真實之證據，倘證據是否真實
    尚欠明確，自難以擬制推測之方式，為其判斷之基礎；刑事
    訴訟上證明之資料，無論為直接或間接證據，均須達於通常
    一般之人均不致有所懷疑，而得確信其為真實之程度，始得
    據為有罪之認定，若其關於被告是否犯罪之證明未能達此程
    度，而有合理懷疑之存在，致使無從形成有罪之確信，根據
    「罪證有疑，利於被告」之證據法則，即不得遽為不利被告
    之認定，最高法院30年上字第816號、53年台上字第656號、
    76年台上字第4986號分別著有判例可資參照。
三、公訴人認被告涉有上開犯嫌，主要係以證人即被害人林照來
    之妻乙○○於警詢、檢察官偵訊及原審訊問時指訴、臺灣桃
    園地方法院檢察署製作之勘驗筆錄、相驗屍體證明書、驗斷
    書、天成醫院出具之診斷證明書、和解書、現場照片，及行
    政院勞工委員會北區勞動檢查所函附之職業災害檢查報告書
    等為據。訊據被告甲○○否認有何業務過失致死之犯行，辯
    稱：有確實作好職業訓練及危害因素告知及作業環境及安全
    衛生守則等項，本件被害人林照來於施工前93年6月15日亦
    曾簽署新建工程勞工安全紀律承諾書，並參加安全講習，又
    本件造成被害人林照來自工作臺墜落地面之主因，係因其自
    身未確實戴好安全帽、安全帶所致，又被害人林照來係受僱
    於新潮莊公司，並非唐福公司，惟唐福公司非勞工安全衛生
    法所稱之雇主，且依唐福公司與新潮莊公司所簽訂之承攬合
    約約定，新潮莊公司承攬之單價中，已包含勞安費用在內，
    包括安裝、核正、螺栓穿鎖、安全措施、施工機具；又本件
    事故當日伊因休假並不在現場，本件事故發生伊並無過失等
    語。經查：
(一)按刑法上所稱之過失，係指對於構成犯罪事實之發生，應注
    意，並能注意而不注意之情形。而有無上開情形，應就相關
    事實為具體之判斷，不能以行為人擔任某種職務，即為概括
    之推定。依卷內職業災害檢查報告書第七項關於災害原因分
    析，肇致本次災害發生之直接原因為鋼樑衝擊墜落死亡，而
    不安全狀況中則將安放鋼構時，未由側方及交叉方向安全撐
    住、設置鋼構時，其各部尺寸位置均未妥為測定校正等列為
    首要及次要因素；而共同被告洪見草於原審供稱：「當時施
    工是要把鋼樑安裝進入兩段柱面中間，但是因為鋼樑的長度
    比兩段柱面的長度長一點點，死者判斷應該可以安裝，才會
    發生意外」等語（見原審95年3月30日訊問筆錄）。被告甲
    ○○雖於工地現場擔任工地主任，惟因工廠區範圍很大，被
    告負責部分僅係工程事宜之聯絡，並非負責鋼構組作業主管
    ，且93年10月17日即意外發生之日，被告甲○○因休假並未
    於工地輪值，此經被告於93年10月17日調查筆錄陳明，且經
    共同被告洪見草於原審於95年3月30日訊問時證明事發當時
    被告甲○○確實不在現場，並有唐福工程有限公司93年間龍
    潭廣輝公地管理人員輪休表可證（見本院卷上證一）。故本
    件事發當日之施工，被告既然休假不在現場，有關現場安全
    事項，實非屬被告應注意而能注意之範圍，自無過失可言。
(二)被害人所使用之移動式工作台係新潮莊公司所有，業據共同
    被告洪見草於第一審審理中坦承不諱，而依勞工安全衛生組
    織管理及自動檢查辦法第七十九條反面解釋，如該承攬人使
    用之機械、設備或器具非係由原事業單位提供者，原事業單
    位不負檢查義務……。依唐福公司與新潮莊公司所簽訂之承
    攬合約之約定，新潮莊公司承攬之單價中，已包含勞安費用
    在內，另有關機械設備之提供、管理、維護及現場作業、施
    工架檢查、自動檢查等均應由新潮莊公司負責，此有唐福公
    司與新潮莊公司所簽訂之承攬合約書第二、三頁可證（原審
    卷第三十三至三十四頁）。另查，本件事故發生當日負責現
    場作業係由新潮莊公司一行三人負責，一人在下面看，一人
    在堆高機上，死者則是在鷹架上面指揮、施作（見九十三年
    度相字第一七一二號卷第二十頁正、背面洪聯成訊問筆錄）
    ，是工作之指揮及進行本即由上述三人負責協調進行，而相
    關之教育訓練課程、安全帽、安全帶，死者均有參與並實施
    ，此亦有相關安衛訓練及現場照片可稽（詳被告於原審所提
    刑事答辯狀答證四），故其事故之發生應與被告有無違反注
    意義務間無因果關聯存在，足見被告於本案並無何業務上之
    過失行為。
四、此外，復查無其他積極證據足認被告甲○○有何公訴人所指
    業務過失致死之犯行，揆諸首揭說明，不能證明被告犯罪，
    自應為無罪之諭知。原審未詳酌上情，遽對被告為有罪之諭
    知，自有未洽，被告甲○○提起上訴，指摘原判決不當，為
    有理由，應予撤銷，為被告無罪之諭知  。
據上論斷，應依刑事訴訟法第369條第1項前段、第364條、第301
條第1項前段，判決如主文。
本案經檢察官沈明倫到庭執行職務。
中    華    民    國    99    年     2    月     3    日
                    刑事第一庭審判長法  官  葉騰瑞
                                    法  官  王炳梁
                                    法  官  莊明彰
以上正本證明與原本無異。
檢察官如不服本判決，應於收受送達後10日內向本院提出上訴書
狀，其未敘述上訴之理由者並得於提起上訴後10日內向本院補提
理由書（均須按他造當事人之人數附繕本）「切勿逕送上級法院
」。
                                    書記官  王韻雅
中    華    民    國    99    年    2     月    3     日


司法院資訊處製作；財團法人民間司法改革基金會備份。
